臺灣桃園地方法院刑事判決　　　　　110年度審金訴字第207號
公　訴　人　臺灣桃園地方檢察署檢察官
被　　　告　陳巧菱



上列被告因詐欺等案件，經檢察官提起公訴（110 年度偵字第91
65號），被告於本院準備程序進行中，就被訴事實為有罪之陳述
，經本院告知簡式審判程序意旨，並聽取當事人之意見後，本院
合議庭裁定由受命法官獨任依簡式審判程序審理，判決如下：
    主  文
乙○○共同犯洗錢防制法第十四條第一項之洗錢罪，處有期徒刑
叁月，併科罰金新臺幣叁萬元，罰金如易服勞役，以新臺幣壹仟
元折算壹日。緩刑叁年，並應自本判決確定之日起壹年內向公庫
支付新臺幣拾萬元。
    事實及理由
一、犯罪事實：
    乙○○明知金融機構存款帳戶為個人信用之表徵，任何人均
    可自行到金融機構申請開立存款帳戶而無特別之窒礙，而可
    預見真實姓名年籍均不詳、使用通訊軟體LINE（下稱LINE）
    暱稱「楊雅婷」、「思穎」、「黃駿楷」帳號之人（無證據
    顯示為數人或年齡未滿18歲，下稱「不詳之人」）請其提供
    金融機構帳戶帳號，極可能供不法詐騙份子用以充作詐欺犯
    罪被害人匯款之指定帳戶；並可預見依「不詳之人」指示以
    匯入其所提供帳戶內之詐欺犯罪所得款項購買虛擬貨幣後，
    再將虛擬貨幣匯入「不詳之人」所指定之帳戶，係參與詐欺
    取財犯罪，且足以遮斷資金流動軌跡，使檢警難以追緝，而
    有掩飾詐欺犯罪所得之本質，來源、去向及所在之虞，竟仍
    基於縱使因此參與詐欺取財、縱使因此掩飾詐欺犯罪所得之
    本質、來源、去向及所在，製造金流斷點，仍不違背其本意
    之不確定故意，與「不詳之人」共同意圖為自己不法之所有
    ，基於詐欺取財及掩飾、隱匿特定詐欺犯罪所得本質、來源
    、去向及所在之洗錢等犯意聯絡，於民國109 年12月23日上
    午8 時30分許前某時，將其所申辦之台新國際商業銀行股份
    有限公司（下稱台新銀行）中壢分行帳號00000000000000號
    （下稱「乙○○台新銀行帳戶」）之帳戶號碼以不詳方式告
    以「不詳之人」，並依「不詳之人」之指示註冊成為網路虛
    擬貨幣交易平台「MAX-虛擬貨幣交易所」會員。俟「不詳之
    人」所屬詐欺集團（無證據顯示乙○○知悉或可得而知「不
    詳之人」隸屬成員達2 人以上之詐欺集團，或其中含有少年
    成員，下稱「本案詐欺集團」）機房成員於109 年12月23日
    上午8 時30分許，使用LINE暱稱「海闊天空」帳號，佯以甲
    ○○姪子名義，撥打LINE語音電話向甲○○訛稱因需錢孔急
    ，央以借款等語，致甲○○陷於錯誤，於同日上午11時8 分
    許，至新北市○○區○○路0 段00號「淡水第一信用合作社
    」三芝分社，臨櫃匯款新臺幣（下同）15萬元至「乙○○台
    新銀行帳戶」後，同日中午12時4 分許，乙○○旋依「不詳
    之人」之指示，將33萬7,400 元（其中含有甲○○匯款之15
    萬元）匯款至「MAX-虛擬貨幣交易所」所指定之遠東商業銀
    行股份有限公司帳號0000000000000000號帳戶，用以購買虛
    擬貨幣，再於不詳時間，以不詳方式，將購得之虛擬貨幣轉
    帳至「不詳之人」所指定之不詳帳戶，而掩飾、隱匿上揭詐
    欺取財犯罪所得之本質、來源、去向及所在。嗣甲○○察覺
    有異報警處理，而為警循線查悉上情。
二、證據名稱：
  ㈠被告乙○○分別於警詢、檢察官訊問、本院準備程序及審理
    中之自白。
  ㈡證人即告訴人甲○○於警詢中之陳述。
  ㈢甲○○報案資料（內含⒈內政部警政署反詐騙諮詢專線紀錄
    表、⒉新北市政府警察局淡水分局三芝分駐所受理詐騙帳戶
    通報警示簡便格式表、金融機構聯防機制通報單、受理各類
    案件紀錄表、受理刑事案件報案三聯單）、淡水第一信用合
    作社匯出匯款條、乙○○與詐欺集團成員間之通訊軟體LINE
    對話紀錄、台新國際商業銀行110 年2 月20日台新作文字第
    11002215號函暨檢附之乙○○帳戶客戶基本資料、開戶資料
    、台幣存款歷史交易明細查詢。
三、論罪科刑：
  ㈠按刑法上之幫助犯，係以幫助他人犯罪之意思而參與犯罪構
    成要件以外之行為而成立。所謂以幫助他人犯罪之意思而參
    與者，指其參與之原因，僅在助成他人犯罪之實現者而言。
    倘以合同之意思而參加犯罪，即係以自己犯罪之意思而參與
    ，縱其所參與者為犯罪構成要件以外之行為，仍屬共同正犯
    。申言之，詐欺取財係以取得財物為犯罪之目的，故於犯罪
    尚未完結前，凡以自己犯罪之意思而參與者，不論係負責收
    取人頭帳戶、實際施以詐術、居中接應聯繫、提領或拿取款
    項等，均應依共同正犯論處，其中猶以提領或拿取款項者，
    因攸關財物是否完全落入實力支配範圍，最為關鍵，自難僅
    因被害人已將款項匯入帳戶或依指示置放於指定地點，逕謂
    後續提領、拿取款項之行為僅屬犯罪後行為。查被告於檢察
    官訊問中供稱「不詳之人」使用LINE暱稱「黃駿楷」帳號，
    發送訊息指示其在「MAX-虛擬貨幣交易所」購買虛擬貨幣後
    ，以匯入「乙○○台新銀行帳戶」內之款項支付價款，再將
    購得之虛擬貨幣轉入「不詳之人」指定之不詳帳戶等語明確
    （見偵字卷第131 頁），且有台幣存款歷史交易明細查詢在
    卷可考（見偵字卷第119-120 頁），可認被告依「不詳之人
    」指示將匯入其帳戶內之詐欺取財犯罪所得，用以購買虛擬
    貨幣再予以轉帳，而交付贓款之行為，係以自己犯罪之意思
    而參與為詐欺取財構成要件以外之行為，揆諸前開說明，被
    告自為本案詐欺取財犯行之共同正犯。又被告與「不詳之人
    」僅透過LINE以文字聯繫，未曾實際見面，亦未實際通話，
    而LINE之申請並非實名制，任何人均可以申請數個不同的帳
    號使用，本院既查無確據證明係由不同之人使用LINE暱稱「
    楊雅婷」、「思穎」、「黃駿楷」帳號與被告聯繫，依罪疑
    惟輕之原則，只能認定使用上開暱稱與被告聯繫者僅有1 人
    （即「不詳之人」），另依上述被告與「不詳之人」之聯繫
    經過，無證據證明被告對於「不詳之人」係隸屬成員達2 人
    以上之詐欺集團、或對於「本案詐欺集團」之詐騙手法及分
    工均有所認識及知悉，依「所犯重於所知，從其所知」之法
    理，此部分尚無從遽以論斷被告成立刑法第339 條之4 第1
    項第2 款之三人以上共同犯詐欺取財罪嫌。
  ㈡次按洗錢防制法所稱洗錢，指下列行為：一、意圖掩飾或隱
    匿特定犯罪所得來源，或使他人逃避刑事追訴，而移轉或變
    更特定犯罪所得。二、掩飾或隱匿特定犯罪所得之本質、來
    源、去向、所在、所有權、處分權或其他權益者。三、收受
    、持有或使用他人之特定犯罪所得，洗錢防制法第2 條定有
    明文。復按現行洗錢防制法第14條第1 項之一般洗錢罪，祇
    須有同法第2 條各款所示行為之一，而以同法第3 條規定之
    特定犯罪作為聯結即為已足；倘行為人意圖掩飾或隱匿特定
    犯罪所得來源，而將特定犯罪所得直接消費處分，甚或交予
    其他共同正犯，或由共同正犯以虛假交易外觀掩飾不法金流
    移動，即難認單純犯罪後處分贓物之行為，應仍構成新法第
    2 條第1 或2 款之洗錢行為（最高法院109 年度台上字第57
    號、第436 號判決參照）。查被告依「不詳之人」指示於10
    9 年12月23日中午12時4 分許，自「乙○○台新銀行帳戶」
    匯出33萬7,400 元（其中含有告訴人遭詐騙匯款之15萬元）
    用以在「MAX-虛擬貨幣交易所」購買虛擬貨幣後，再將該虛
    擬貨幣轉帳至「不詳之人」指定之帳戶，目的顯在藉此製造
    金流斷點，使偵查機關難以追查帳戶金流，以達掩飾詐欺犯
    罪所得之本質、來源、去向及所在，揆之前開判決要旨，被
    告所為已該當洗錢防制法第14條第1 項之一般洗錢罪之構成
    要件。
  ㈢核被告所為，係犯係犯刑法第339 條第1 項之詐欺取財罪及
    洗錢防制法第14條第1 項之一般洗錢罪。公訴意旨認此部分
    應依刑法第339 條之4 第1 項第2 款之三人以上共同犯詐欺
    取財罪處斷，尚有未洽，業如前述，惟起訴之基本社會事實
    相同，爰依刑事訴訟法第300 條規定變更起訴法條。
  ㈣被告與「不詳之人」係在合同意思範圍內，各自分擔犯罪行
    為之一部，並相互利用他人之行為，以達共同詐欺取財及洗
    錢之犯罪目的，業如前述，被告自應就其所參與之犯行，對
    於全部所發生之結果，共同負責。故被告與「不詳之人」就
    詐欺取財及洗錢之犯行，均具有犯意聯絡及行為分擔，應論
    以共同正犯。
  ㈤再按刑法上一行為而觸犯數罪名之想像競合犯，其存在之目
    的，在於避免對於同一不法要素予以過度評價，則自然意義
    之數行為，得否評價為法律概念之一行為，應就客觀構成要
    件行為之重合情形、主觀意思活動之內容、所侵害之法益與
    行為間之關聯性等要素，視個案情節依社會通念加以判斷。
    如具有行為局部之同一性，或其行為著手實行階段可認為同
    一者，得認與一行為觸犯數罪名之要件相侔，而依想像競合
    犯論擬（最高法院105 年度台非字第66號判決意旨參照）。
    查被告與共同正犯「不詳之人」所為共同詐欺取財及洗錢犯
    行，行為雖非屬完全一致，然就該犯行過程以觀，上開行為
    間時空相近，部分行為重疊合致，有實行行為局部同一之情
    形，且係為達向告訴人詐得款項之單一犯罪目的，而依預定
    計畫下所為之各階段行為，在法律上應評價為一行為，而同
    時觸犯詐欺取財罪及一般洗錢罪，為異種想像競合犯，應依
    刑法第55條規定，從一重依一般洗錢罪處斷。
  ㈥被告在檢察官訊問及本院準備程序時，均坦承依指示以匯入
    「乙○○台新銀行帳戶」內之款項購買虛擬貨幣後，再將虛
    擬貨幣轉匯至「不詳之人」所指定之帳戶，以交付詐欺取財
    犯罪所得之贓款，而自白上開一般洗錢罪犯行，應依洗錢防
    制法第16條第2 項之規定，減輕其刑。
  ㈦爰審酌被告與「不詳之人」共同詐取他人財物，且隱匿詐欺
    犯罪所得本質、來源、去向及所在，所為嚴重損害財產交易
    安全及社會經濟秩序，對告訴人之財產及社會秩序產生重大
    侵害，衡酌被告犯後坦承全部犯行，尚有悔意，惟因告訴人
    未到庭，而未能與被告達成調解，得到告訴人原諒，兼衡以
    被告之生活及經濟狀況、素行、年紀及智識程度等一切情狀
    ，量處如主文所示之刑，並諭知罰金易服勞役之折算標準，
    以示懲儆。
  ㈧被告前未曾因故意犯罪受有期徒刑以上刑之宣告，有臺灣高
    等法院被告前案紀錄表在卷可按，念其因短於思慮，誤蹈刑
    章，經此偵審程序及刑之宣告之教訓，當知所警惕，而無再
    犯之虞，本院認前開對被告所宣告之刑，以暫不執行為適當
    ，爰依刑法第74條第1 項第1 款規定，併予宣告緩刑如主文
    所示。而為使被告從本案中深切記取教訓，避免其再度犯罪
    ，另依刑法第74條第2 項第4 款之規定，命被告自本判決確
    定之日起1 年內向公庫支付10萬元，冀能使被告確實明瞭其
    行為所造成之危害，並培養正確法治觀念。倘被告違反上開
    應行負擔之事項且情節重大，依刑法第75條之1 第1 項第4
    款規定，其緩刑宣告仍得由檢察官向本院聲請撤銷，併此指
    明。
四、沒收：
  ㈠按犯罪所得之沒收、追繳或追徵，在於剝奪犯罪行為之實際
    犯罪所得，使其不能坐享犯罪之成果，其重點置於所受利得
    之剝奪，故無利得者自不生剝奪財產權之問題。又按共同正
    犯犯罪所得之沒收、追繳或追徵，本院向採之共犯連帶說，
    業於104 年度第13次刑事庭會議決議不再援用、供參考，並
    改採沒收或追徵應就各人所分得者為之之見解。又所謂各人
    「所分得」，係指各人「對犯罪所得有事實上之處分權限」
    ，法院應視具體個案之實際情形而為認定：倘若共同正犯各
    成員內部間，對於不法利得分配明確時，固應依各人實際分
    配所得沒收；然若共同正犯成員對不法所得並無處分權限，
    其他成員亦無事實上之共同處分權限者，自不予諭知沒收；
    至共同正犯各成員對於不法利得享有共同處分權限時，則應
    負共同沒收之責。至於上揭共同正犯各成員有無犯罪所得、
    所得數額，係關於沒收、追繳或追徵標的犯罪所得範圍之認
    定，因非屬犯罪事實有無之認定，並不適用「嚴格證明法則
    」，無須證明至毫無合理懷疑之確信程度，應由事實審法院
    綜合卷證資料，依自由證明程序釋明其合理之依據以認定之
    （最高法院104 年度台上字第3937號判決意旨參照）。
  ㈡次按洗錢防制法第18條第1 項固規定：「犯第14條之罪，其
    所移轉、變更、掩飾、隱匿、收受、取得、持有、使用之財
    物或財產上利益，沒收之；犯第15條之罪，其所收受、持有
    、使用之財物或財產上利益，亦同。」，為刑法沒收規定之
    特別規定，自應優先於刑法相關規定予以適用，亦即就洗錢
    行為標的之財物或財產上利益，均應依洗錢防制法第18條規
    定沒收之。惟上開條文雖採義務沒收主義，卻未特別規定「
    不問屬於犯罪行為人與否，沒收之」，致該洗錢行為之標的
    是否限於行為人所有者始得宣告沒收，有所疑義，於此情形
    自應回歸適用原則性之規範，即參諸刑法第38條之1 第1 項
    前段規定，仍以屬於行為人所有者為限，始應予沒收。
  ㈢經查被告於檢察官訊問中供稱其以匯入「乙○○台新銀行帳
    戶」內之款項，購買虛擬貨幣後，將該虛擬貨幣轉至「不詳
    之人」指定之帳戶內等語明確，且有「乙○○台新銀行帳戶
    」之台幣存款歷史交易明細查詢在卷可考，業如前述，可認
    被告已將犯本案一般洗錢罪所取得之財物即告訴人匯入之15
    萬元，均用以購買虛擬貨幣後，再將該虛擬貨幣轉交予「不
    詳之人」，是以該15萬元已非屬於被告所有，自無從沒收。
    又被告於本院準備程序中供稱並未因本案獲得任何報酬等語
    明確（見本院卷第41頁），本院又查無積極具體證據足認被
    告因本案而獲有金錢或其他利益等犯罪所得，自不生犯罪所
    得應予沒收之問題。
五、應依刑事訴訟法第273 條之1 第1 項、第299 條第1 項前段
    、第300 條、第310 條之2 、第454 條第1 項，洗錢防制法
    第14條第1 項、第16條第2 項，刑法第11條前段、第28條、
    第339 條第1 項、第55條、第42條第3 項前段、第74條第1
    項第1 款、第2 項第4 款，刑法施行法第1 條之1 第1 項，
    判決如主文。
六、如不服本判決應於收受判決後20日內向本院提出上訴書狀，
    並應敘述具體理由。其未敘述上訴理由者，應於上訴期間屆
    滿後20日內向本院補提理由書（均須按他造當事人之人數附
    繕本）「切勿逕送上級法院」。
本案由檢察官謝咏儒提起公訴，經檢察官李孟亭到庭執行職務。
中    華    民    國   110    年    11    月    12    日
                  刑事審查庭  法  官  李雅雯
以上正本證明與原本無異。
如不服本判決應於收受判決後20日內向本院提出上訴書狀，並應
敘述具體理由。其未敘述上訴理由者，應於上訴期間屆滿後20日
內向本院補提理由書（均須按他造當事人之人數附繕本）「切勿
逕送上級法院」。
                              書記官  陳佩伶  
中    華    民    國   110    年    11    月    15    日
附錄本案論罪科刑法條：
中華民國刑法第339 條（普通詐欺罪）
意圖為自己或第三人不法之所有，以詐術使人將本人或第三人之
物交付者，處5 年以下有期徒刑、拘役或科或併科50萬元以下罰
金。
以前項方法得財產上不法之利益或使第三人得之者，亦同。
前二項之未遂犯罰之。
洗錢防制法第14條
有第二條各款所列洗錢行為者，處7 年以下有期徒刑，併科新臺
幣5 百萬元以下罰金。
前項之未遂犯罰之。
前二項情形，不得科以超過其特定犯罪所定最重本刑之刑。